臺灣桃園地方法院刑事判決
110年度原交訴字第5號
公  訴  人  臺灣桃園地方檢察署檢察官  
被      告  陳志明（原名陳軍成）




指定辯護人  本院公設辯護人廖彥傑
上列被告因公共危險等案件，經檢察官提起公訴（109年度偵字
第32623號），本院判決如下：
    主  文
陳志明犯駕駛動力交通工具發生交通事故致人傷害而逃逸罪，處
有期徒刑陸月，如易科罰金，以新臺幣壹仟元折算壹日。
被訴過失傷害部分，公訴不受理。
    事  實
陳志明無普通重型機車之駕駛執照，竟於民國109年8月12日晚間
8時26分許，騎乘車牌號碼000-0000號普通重型機車，沿桃園市
中壢區金陵路由北往南方向行駛，行經金陵路12號附近時，本應
注意車前狀況，並隨時採取必要之安全措施，且在劃有分向限制
線之路段，不得駛入來車之車道內，而依當時天候陰、夜間有照
明、柏油路面乾燥無缺陷、無障礙物等情狀，並無不能注意之情
事，竟疏未注意及此，貿然跨越行車分向線，在分向限制線路段
逆向行駛，適有廖元聖騎乘車牌號碼000-000號普通重型機車，
沿同路段對向車道直行駛至該處，因閃避不及，二機車之車頭發
生碰撞，致廖元聖所騎乘之機車倒地，廖元聖受有右膝挫擦傷之
傷害（所涉過失傷害部分，業經廖元聖撤回告訴，另為不受理之
判決，詳後述）。詎陳志明明知其騎車發生交通事故，亦可預見
廖元聖因遭其車輛撞擊而極可能受有傷害，竟在廖元聖表明欲報
警處理之際，仍不予理會，即基於駕駛動力交通工具發生交通事
故致人傷害而逃逸之不確定故意，未留置現場等候警方到場處理
或協助救護，亦未取得廖元聖之同意或留下個人聯絡資料，逕自
騎車離開現場而逃逸。嗣廖元聖報警處理，始循線查悉上情。
    理  由
壹、有罪部分 
一、認定犯罪事實所憑之證據及理由
    訊據被告陳志明固坦承於上開時地，騎乘機車逆向行駛時，
    與告訴人廖元聖所騎機車發生碰撞，告訴人因此受有傷害之
    事實，惟矢口否認有何駕駛動力交通工具發生交通事故致人
    傷害而逃逸之犯行，辯稱：我沒有發現告訴人有受傷，反而
    是我自己受傷，我提議大家各自離開云云；辯護人則為其辯
    護稱：被告離開車禍現場時，有先取得告訴人同意；再者，
    依監視器畫面內容，可知本案車禍發生時，告訴人並未跌倒
    ，且告訴人於車禍發生後，尚能自碰撞地點行走穿越馬路，
    不似身上有傷之人；又依告訴人所證內容，告訴人當日既穿
    著長褲，傷口在長褲包覆區塊，且告訴人當下無明確告知被
    告有受傷，動作亦未顯露不適，加以車禍當時為夜間、視線
    昏暗，實難認被告已知悉告訴人受傷，故被告主觀上確實不
    知告訴人因本案車禍事故受傷云云。經查：
　　㈠被告無普通重型機車之駕駛執照，於109年8月12日晚間8時
      26分許，騎乘車牌號碼000-0000號普通重型機車，沿桃園
      市中壢區金陵路由北往南方向行駛，行經金陵路12號附近
      時，貿然跨越行車分向線，在分向限制線路段逆向行駛，
      適有告訴人騎乘車牌號碼000-000號普通重型機車，沿同
      路段對向車道直行駛至該處，因閃避不及，二機車 車頭
      發生碰撞，致告訴人所騎乘之機車倒地，告訴人受有右膝
      挫擦傷之傷害，嗣被告與告訴人短暫交談後，即逕自騎車
      離開現場等情，業據被告於本院準備程序及審理時坦認在
      卷（見本院110年度原交訴字第5號卷【下稱本院原交訴卷
      】二第39、40、191頁），核與證人即告訴人於警詢、偵
      訊及本院審理時證述之情節相符（見臺灣桃園地方檢察署
      109年度偵字第32623號卷【下稱偵卷】第21至28、89頁；
      本院原交訴卷二第175至181頁），並有道路交通事故現場
      圖（見偵卷第45頁）、道路交通事故調查報告表㈠㈡（見偵
      卷第47至49頁）、聯新國際醫院109年8月12日診斷證明書
      （見偵卷第35頁）、聯新國際醫院110年10月28日聯新醫
      字第2021100086號函暨所附病歷資料（見本院原交訴卷二
      第19至33頁）、現場及車損照片（見偵卷第53至58頁）、
      車輛詳細資料報表（見偵卷第59、61頁）、監視器錄影畫
      面擷圖（見偵卷第37至38頁）、檢察官勘驗筆錄（見偵卷
      第83頁）及公路監理電子閘門證號查詢機車駕駛人資料（
      見本院原交訴卷二第7頁）在卷可稽，且經本院當庭勘驗
      現場監視器錄影檔案確認屬實，亦有本院勘驗筆錄及監視
      器錄影畫面擷圖在卷可佐（見本院原交訴卷二第42、43、
      45至71頁），是此部分事實，首堪認定。
　　㈡被告就本案交通事故發生具有過失：
　　　按汽車行駛時，駕駛人應注意車前狀況及兩車並行之間隔
      ，並隨時採取必要之安全措施；在劃有分向限制線之路段
      ，不得駛入來車之車道內，道路交通安全規則第94條第3
      項前段、第97條第1項第2款分別定有明文。該等條文所稱
      之汽車，包含機車在內，此觀同規則第2條第1項第1款規
      定自明。查被告騎車上路自應注意遵守前開規定，且依道
      路交通事故調查表㈠及現場照片所示（見偵卷第47、53至5
      5頁），案發時為天候陰、夜間有照明、柏油路面乾燥無
      缺陷、無障礙物等情狀，客觀上無不能注意之情事，被告
      貿然跨越行車分向線，在分線限制線之路段逆向行駛，適
      告訴人騎乘機車在對向車道直行，見狀閃避不及，機車遭
      撞擊後倒地，肇致本案車禍事故發生，被告之駕駛行為確
      有違反上開注意義務之過失甚明。又告訴人因本案車禍事
      故受有前揭傷害，是被告之過失行為與告訴人之傷害結果
      間，自具有相當因果關係。　
　　㈢被告騎車發生交通事故後逕自離開肇事現場之行為，符合
      逃逸之客觀要件：
　　　⒈按刑法第185條之4之肇事逃逸罪，係以駕駛動力交通工
        具發生交通事故致人傷害而逃逸，為其構成要件。所謂
        「逃逸」，依文義解釋，係指逃離事故現場而逸走。惟
        肇事者終將離開，不可能始終留在現場，究其犯罪之內
        涵，除離開現場（作為）之外，實因其未履行因肇事者
        身分而產生之作為義務（不作為），是本罪乃結合作為
        犯及不作為犯之雙重性質。而審諸法規範目的，駕駛動
        力交通工具為維持現代社會生活所必需，交通事故已然
        為必要容忍的風險，則為保障事故發生後之交通公共安
        全，避免事端擴大，及為保護事故被害人之生命、身體
        安全，自須要求行為人留在現場，即時對現場為必要之
        處理、採取救護、救援被害人行動之義務。復鑑於交通
        事件具有證據消失迅速（通常交通事故現場跡證必須立
        刻清理）之特性，為釐清肇事責任之歸屬，保障被害人
        之民事請求權，於此規範目的，亦可得出肇事者有在場
        ，對在場被害人或執法人員不隱瞞身分之義務。此由歷
        次立法說明，及在被害人當場死亡，並無即時救護必要
        時，仍禁止肇事者離去，以及該罪係定在刑法「公共危
        險罪」章等情，亦可印證。是故，交通事故駕駛人雖非
        不得委由他人救護，然仍應留置現場等待或協助救護，
        並確認被害人已經獲得救護，或無隱瞞而讓被害人、執
        法人員或其他相關人員得以知悉其真實身分、或得被害
        人同意後始得離去。倘若不然，駕駛人不履行停留現場
        之義務而逕自離去（包含離去後折返卻未表明肇事者身
        分），自屬違反誡命規範而構成逃逸（最高法院110年
        度台上字第613號判決意旨參照）。
　　　⒉經查：
　　　　⑴被告騎乘機車與告訴人所騎機車發生車禍事故後，未
          為協助救護措施，亦未留置等候警察前來現場處理，
          更未留下可資聯絡之個人資料等情，業經告訴人於警
          詢及本院審理時之證述屬實（見偵卷第23頁；本院原
          交訴卷二第177頁），並有前揭本院勘驗筆錄及監視
          器錄影畫面擷圖存卷可按，且為被告所不爭執，此情
          已堪認定。
　　　　⑵被告與告訴人發生車禍後，被告雖有與告訴人短暫交
          談，惟經告訴人表示欲報警到場處理時，被告不予理
          會，尚未獲得告訴人同意，旋即騎乘機車離開現場等
          節，業據告訴人於警詢時證稱：事故發生後，我和被
          告有交談，被告當下表示願意賠償，請我不要打電話
          報警，但我表示需要報警處理，沒有同意被告離開，
          我打電話報警查看附近門牌時，發現被告的人和車都
          不在事故現場等語（見偵卷第26頁），復於偵查中證
          稱：車禍發生後，被告有說願意賠償，我正在看門牌
          時，轉頭回去發現被告已經不見，被告沒有經過我的
          同意就離開等語（見偵卷第89頁），繼於本院審理時
          證稱：被告向我說要理賠，我說不行，我要去報警，
          當下就打電話給警察，所以我去看地址，但回頭就發
          現被告不見等語明確（見本院原交訴卷二第177頁）
          ，依告訴人歷次證述內容，始終一致證稱其向被告表
          明欲撥打電話報警，未同意被告離開案發現場。且經
          本院當庭勘驗現場監視器錄影檔案，勘驗結果如附件
          所示，此有本院勘驗筆錄及監視器錄影畫面擷圖在卷
          可憑（見本院原交訴卷二第42、43、45至71頁），由
          勘驗結果可知，告訴人於車禍發生後，確有手持手機
          放在耳際並同時穿越馬路至路邊查看之舉動，且一直
          在原地停留等待警方到場處理，益徵告訴人所證其確
          認附近門牌號碼地址，並打電話報警處理等情堪可信
          實；參以被告於本院審理時供稱於車禍發生後，曾與
          告訴人交談等語（見本院原交訴卷二第192頁），足
          認告訴人於車禍發生後，已向被告表示欲報警處理，
          並未同意被告離開肇事現場等節，堪以認定。被告及
          辯護人辯稱：被告離開現場前已獲得告訴人同意云云
          ，自非可採。
　　　⒊是以，被告騎車發生交通事故後，亦未採取救護協助措
        施或等候警察到場釐清肇事責任，復未取得告訴人之同
        意或留下個人聯絡資料，逕自騎車離開肇事現場，符合
        逃逸之客觀要件。
　　㈣被告於發生交通事故後逕自騎車逃逸，主觀上具有駕駛動
      力交通工具發生交通事故致人傷害而逃逸之不確定故意：
　　　⒈按刑法第185條之4駕駛動力交通工具肇事致人死傷而逃
        逸罪之成立，在主觀上須行為人對致人死傷之事實有所
        認識，並進而決意擅自逃離肇事現場，為其要件。但此
        所謂「認識」，並不以行為人明知致人死傷之事實之直
        接（確定）故意為必要，祇須行為人預見因肇事而有發
        生致人死傷之結果，仍執意逃逸，亦即有不確定故意，
        即足當之（最高法院110年度台上字第2271號判決意旨
        參照）。
　　　⒉經查：
　　　　⑴本案車禍事故係因被告騎車逆向行駛，而與騎乘機車
          行駛在對向車道之告訴人發生碰撞，致告訴人之機車
          倒地等情，已如前述，可知被告與告訴人之車輛車頭
          係正面對撞；又被告於本院審理時亦自承其因車禍而
          人車倒地，並受有傷害等語（見本院原交訴卷二第19
          1、192頁），顯見本案車禍事故之撞擊力道非微，是
          被告明知其騎車肇致交通事故。
　　　　⑵告訴人於偵訊時證稱：車禍發生後，當時我腳很痛等
          語（見偵卷第89頁），復於本院審理時證稱：當時因
          為車禍撞擊，可能是我的膝蓋撞到我的機車，導致膝
          蓋挫傷，有走路顛簸的情形等語（見本院原交訴卷二
          第180、181頁），而告訴人確因本案車禍事故受有右
          膝挫擦傷之傷害，業如前述，再佐以本院勘驗現場監
          視器錄影檔案之勘驗筆錄及監視器錄影畫面擷圖所示
          ，被告所騎乘之機車與告訴人所騎機車發生碰撞後，
          告訴人行走之姿勢確有顛簸之情形（見本院原交訴卷
          二第43、51至57頁），顯見告訴人證述其於車禍後走
          路顛簸之情節，核與本院勘驗監視器錄影畫面結果相
          符，堪以採信。另依本院勘驗監視器錄影畫面結果所
          示，於監視器時間「20：26：45至20：27：26」，告
          訴人以走路顛簸姿勢走向被告，被告亦走向告訴人，
          雙方有短暫交談等情（見本院原交訴卷二第43頁），
          益徵被告已親見告訴人走路姿勢，對於告訴人走路顛
          簸之情形，難以諉為不知。則被告既於本案車禍事故
          後目睹告訴人機車倒地，且親見告訴人走路顛簸，被
          告主觀上當可預見本案車禍事故可能致告訴人受有輕
          重不等之傷害結果，對於其騎車肇事致人受傷之事實
          ，應有所認識。辯護人辯稱告訴人尚能自行走穿越馬
          路，不似身上有傷之人云云，顯與前開客觀事證不符
          ，自不可採。
　　　　⑶辯護人雖辯稱：告訴人所受傷勢為右膝挫擦傷，案發
          當時天色昏暗，告訴人身著長褲，被告無法看見告訴
          人有無受傷，且告訴人未摔倒在地，亦未明確告知被
          告其受傷情形，故被告對於告訴人受傷並無認識云云
          。然查，告訴人固證稱：車禍當下看不出來自己受傷
          ，當天是穿長褲等語（見本院原交訴卷二第178頁）
          ，惟觀諸道路交通事故現場照片，顯示告訴人所騎乘
          之機車遭撞擊後，車頭確有擦撞痕跡（見偵卷第56、
          57頁），參以被告於本院審理時供稱：發生碰撞後，
          我人車倒地，告訴人之機車倒地，我當時手、胸口、
          腳都是挫傷等語（見本院原交訴卷二第191至193頁）
          ，可見本案車禍事故之撞擊力道非輕；衡諸日常生活
          經驗法則，機車騎士發生車禍之際，不論機車騎士有
          無摔倒在地，仍可能因車禍撞擊力道，導致機車騎士
          身體與自己機車發生擦碰，而受有輕重不等之傷害。
          則被告既因此交通事故受傷，於目擊告訴人機車倒地
          後，縱然告訴人未明白告知其已受傷，在二機車係正
          面對撞之情況下，顯可預見告訴人騎乘機車遭車輛撞
          擊後，其身體四肢當有受瘀挫擦傷之可能，故被告對
          於告訴人因車禍事故受有傷害一事，自難推諉不知。
          是被告縱令未能直接探查告訴人傷勢，然仍可預見告
          訴人因車禍事故而受有傷害，辯護人此部分所辯，尚
          難憑採。
　　　⒊從而，被告明知其已騎車肇事，且機車倒地之碰撞力道
        極可能造成機車騎士受有傷害，衡情當可預見告訴人因
        本案交通事故而受傷，竟未採取救護措施，或留置現場
        等待警察到場處理，亦未將其姓名或身分告知告訴人，
        而於告訴人已明示反對被告離去並告以報警處理之情形
        下，猶逕自決意騎車離開現場，是被告主觀上確有駕駛
        動力交通工具發生交通事故致人傷害而逃逸之不確定故
        意。
　　㈤綜上所述，被告所辯係屬犯後卸責之詞，不足採信。本案
      事證明確，被告犯行堪以認定，應依法論科。
二、論罪科刑
    ㈠按行為後法律有變更者，適用行為時之法律，但行為後之
      法律有利於行為人者，適用最有利於行為人之法律，刑法
      第2條第1項定有明文。查被告行為後，刑法第185條之4業
      於110年5月28日修正公布，並於同年月30日施行。修正前
      刑法第185條之4規定：「駕駛動力交通工具肇事，致人死
      傷而逃逸者，處1年以上7年以下有期徒刑。」修正後第1
      項規定：「駕駛動力交通工具發生交通事故，致人傷害而
      逃逸者，處6月以上5年以下有期徒刑；致人於死或重傷而
      逃逸者，處1年以上7年以下有期徒刑。」另增訂第2項：
      「犯前項之罪，駕駛人於發生交通事故致人死傷係無過失
      者，減輕或免除其刑。」比較新舊法之結果，修正後刑法
      第185條之4第1項前段之規定較有利於被告，依刑法第2條
      第1項但書規定，自應適用修正後之刑法第185條之4第1項
      前段規定處斷。
    ㈡核被告所為，係犯刑法第185條之4第1項前段之駕駛動力交
      通工具發生交通事故致人傷害而逃逸罪。
    ㈢被告前因酒後駕車之公共危險案件，經本院以103年度桃交
      簡字第1722號判決處有期徒刑4月確定，於105年10月6日
      易科罰金執行完畢等情，有臺灣高等法院被告前案紀錄表
      在卷可佐，是被告受有期徒刑之執行完畢後，5年以內故
      意再犯本案有期徒刑以上之罪，為累犯。惟依司法院釋字
      第775號解釋意旨，為避免發生罪刑不相當之情形，法院
      就個案應裁量是否加重最低本刑，本院審酌被告構成累犯
      之前案與本案之罪名及犯罪類型均不相同，難認被告有何
      特別惡性或對刑罰反應力薄弱之情形，若依累犯規定加重
      其刑，即與罪刑相當原則有違，爰不予依刑法第47條第1
      項規定加重其刑。
    ㈣爰以行為人責任為基礎，審酌被告疏未遵守交通規則，無
      照騎車致人受傷後，未施以救護措施或留置現場以釐清肇
      事責任，在告訴人明確表示欲報警處理後，仍逕自騎車離
      去而逃逸，罔顧傷者安危，所為實不足取；兼衡被告犯後
      否認犯行，然已與告訴人達成調解，並賠償新臺幣7,000
      元完畢，有本院調解筆錄附卷可憑（見本院原交訴卷二第
      205、206頁）；衡酌告訴人所受傷勢輕微，尚未因被告逃
      逸、未予即時救護之行為而擴大傷害；並考量被告犯罪之
      動機、目的、手段、素行，暨其智識程度及生活狀況等一
      切情狀，量處如主文所示之刑，並諭知易科罰金之折算標
      準，以示懲儆。
貳、公訴不受理部分
一、公訴意旨略以：被告於109年8月12日晚間8時26分許，騎乘
    車牌號碼000-0000號普通重型機車，沿桃園市中壢區金陵路
    由北往南方向行駛，行經金陵路12號附近時，本應注意車前
    狀況，並隨時採取必要之安全措施，駕駛人應遵守道路交通
    標線之指示行駛，行車分向線，為黃虛線，用以劃分路面成
    雙向車道，指示車輛駕駛人靠右行車，分向行駛；分向限制
    線，為雙黃實線，用以劃分路面成雙向車道，禁止車輛跨越
    行駛，而依當時天候晴、夜間有照明、路面鋪裝柏油、乾燥
    、無缺陷、無障礙物、視距良好等情況，並無不能注意之情
    事，竟疏未注意及此，貿然跨越行車分向線，於分向限制線
    路段逆向行駛，適有告訴人騎乘車牌號碼000-000號普通重
    型機車，沿同路段對向車道直行駛至，兩車閃避不及發生碰
    撞，致告訴人受有右膝挫擦傷等傷害。因認被告涉犯刑法第
    284條前段之過失傷害罪嫌等語。
二、按告訴乃論之罪，告訴人於第一審辯論終結前，得撤回其告
    訴；又告訴經撤回者，法院應諭知不受理之判決，刑事訴訟
    法第238條第1項、第303條第3款分別定有明文。經查，本件
    檢察官聲請簡易判決處刑書認被告涉犯刑法第284條前段之
    過失傷害罪嫌，依同法第287條規定，須告訴乃論。茲被告
    與告訴人經調解成立，告訴人於第一審辯論終結前之111年7
    月13日具狀向本院撤回告訴，此有調解筆錄及刑事撤回告訴
    狀在卷可稽（見本院原交訴卷二第205至207頁），揆諸前揭
    規定，逕為諭知不受理之判決。
據上論斷，應依刑事訴訟法第299條第1項前段、第303條第3款，
判決如主文。
本案經檢察官吳建蕙提起公訴，檢察官劉倍到庭執行職務。
中　　華　　民　　國　　111 　年　　8 　　月　　10　　日
           　　　 刑事第十八庭  審判長法官  陳囿辰

                                      法官  姚懿珊

                                      法官　羅文鴻
以上正本證明與原本無異。
如不服本判決應於收受判決後20日內向本院提出上訴書狀，並應
敘述具體理由。其未敘述上訴理由者，應於上訴期間屆滿後20日
內向本院補提理由書(均須按他造當事人之人數附繕本)「切勿逕
送上級法院」。 
　　　　　　　　　　　　　　　      書記官　林佳穎
中　　華　　民　　國　　111 　年　　8 　　月　　10　　日
附錄本案論罪科刑法條：
中華民國刑法第185條之4
駕駛動力交通工具發生交通事故，致人傷害而逃逸者，處6月以
上5年以下有期徒刑；致人於死或重傷而逃逸者，處1年以上7年
以下有期徒刑。
犯前項之罪，駕駛人於發生交通事故致人死傷係無過失者，減輕
或免除其刑。
附件：本院勘驗筆錄
一、勘驗標的：現場監視器錄影檔案，檔案名稱為「(租10702)
    和平路31巷口-4.金陵路與金華街口(全)-00000000000000-0
    0000000-000000- movie.mp4」【檔案路徑：證物袋內光碟→
    「監視器」資料夾→「金陵路與金華街口(全景事發碰撞鏡頭
    20時26分46秒)」資料夾】。
二、勘驗方式：以播放器播放上開現場監視器錄影檔案。
三、勘驗結果：
（勘驗開始）
㈠畫面顯示日期08/12/2020（即109年8月12日，下同），影像畫
  面彩色、無聲音。
㈡影像畫面內容如下：
⒈【20：26：38～20：26：45】被告騎乘機車沿金陵路直行，告訴
  人則騎乘機車行駛在被告之對向車道直行，隨後被告騎乘機車
  跨越金陵路上黃虛線之行車分向線及黃實線之分向限制線交界
  處，往畫面左方道路逆向行駛，告訴人見狀閃避不及，兩車發
  生碰撞。（如擷圖1至7）
⒉【20：26：45～20：27：26】兩車碰撞發生時，告訴人用腳撐住
  地面，彈跳至道路上，在道路上彎腰半蹲後，以走路顛頗之姿
  勢走向倒地機車及被告，告訴人未與機車同時倒地；被告則人
  車同時倒地後，再站起走向告訴人。被告與告訴人交談約30秒
  。（如擷圖8至14）
⒊【20：27：26～20：28：06】告訴人拿出手機放在耳際，貌似撥
  打電話。過程中被告將其所騎乘之機車從地上扶起，告訴人所
  騎乘之機車依然倒在原地，接著告訴人穿越馬路走到畫面右邊
  ，一邊走一邊把手機放在耳際，貌似持續講電話。（如擷圖15
   至20）
⒋【20：28：07～20：28：49】被告發動並騎乘機車往畫面左上方
  之停車場入口行駛，同時告訴人一直在站在畫面右側路邊，把
  手機放在耳際，貌似持續講電話。接著告訴人穿越馬路，走到
  畫面左側路邊並走進騎樓，一邊走一邊講電話。（如圖21至圖
  26）
⒌【20：28：50～20：29：47】告訴人走向機車倒地處及停車場入
  口處，佇立在該處。（如圖27至圖28）
（勘驗結束）